臺灣高等法院高雄分院民事判決
111年度上易字第134號
上  訴  人  顧靚雯  

被上訴人    林怡君  

訴訟代理人  葉婉玉律師
            蔡㚡奇律師
上列當事人間請求侵權行為損害賠償事件，上訴人對於民國111
年3月11日臺灣高雄地方法院110年度訴字第1169號第一審判決提
起上訴，本院於111年6月29日言詞辯論終結，判決如下：
    主      文
上訴駁回。
第二審訴訟費用由上訴人負擔。
    事實及理由
一、被上訴人起訴主張：伊與訴外人甲○○於民國68年間結婚，婚
    後育有2名子女現均已成年，上訴人明知甲○○為有配偶之人
    ，竟於99年間起至110年3月間與其交往，期間二人並多次發
    生性行為，上訴人因此懷孕，並於101年12月15日生下一子
    耿○○（真實年籍姓名詳卷）。嗣因甲○○於110年3月3日中風
    住院，而私下委由友人乙○○前去探望耿○○，乙○○察看後不忍
    耿○○未受良好照護，乃於同年7月間對伊告以上情，被上訴
    人方始知悉。上訴人故意不法侵害伊基於配偶關係之身分法
    益且情節重大，致伊受有極大之精神痛苦，爰依民法第184
    條第1項前段、後段、第195條第1項、第3項規定，請求上訴
    人應給付伊非財產上損害新臺幣（下同）70萬元，並聲明：
     ㈠上訴人應給付被上訴人70萬元，及自起訴狀送達翌日起至
    清償日止，按年息5%計算之利息；㈡願供擔保，請准宣告假
    執行。
二、上訴人則以：
　㈠伊於99年間在任職之卡拉ok店與該店股東甲○○相識，甲○○佯
    稱其未婚對伊展開追求，伊當時並不知悉亦未察覺甲○○係有
    配偶之人，乃與甲○○交往，並101年12月15日生下子女耿○○
    。其後伊催促甲○○辦理子女戶籍登記，惟甲○○多次推拖，其
    後始坦誠其已婚，伊知悉後即斷然與甲○○分手，在102年1月
    11日與甲○○辦畢認領子女登記及約定由伊單獨行使子女親權
    後，伊即未再與甲○○聯繫，並由伊獨立扶養子女，甲○○未曾
    前來探視子女。
　㈡又甲○○與被上訴人感情淡薄長久無互動、10餘年來無實質夫
    妻生活，難認被上訴人基於配偶之身分法益受侵害情節重大
    。且被上訴人為甲○○之配偶，衡情當無長達10年對甲○○另有
    子女一事毫無所悉，被上訴人遲至110年7月間始提起本件訴
    訟，其侵權行為損害賠償請求權自知悉時起，已逾2年、自
    伊與甲○○99年間交往時起，亦已逾10年均未行使而時效消滅
    等語置辯。
三、原審依被上訴人所請為其一部勝訴之判決，即判命上訴人應
    給付被上訴人60萬元及自110年10月17日起至清償日止，按
    年息5%計算之利息，並附條件為假執行及免為假執行之宣告
    。上訴人不服，提起上訴，上訴聲明：㈠原判決不利於上訴
    人之部分廢棄。㈡該廢棄部分，被上訴人在第一審之訴及假
    執行之聲請均駁回。被上訴人則答辯聲明：上訴駁回。（被
    上訴人對於原審判決駁回其逾60萬元之請求部分，未據聲明
    不服而告確定，非本院審理範圍）。
四、兩造不爭執事項(見本院卷第107頁)：
  ㈠被上訴人與甲○○於68年間結婚，婚後育有2 名子女均已成年
    ，婚姻關係現尚存續中。
  ㈡上訴人與甲○○於99年間認識並交往，於101 年初曾發生性行
    為，於101 年12月15日生下1子，經甲○○於102 年1 月11日
    認領，並約定對於未成年子女權利義務之行使或負擔，由上
    訴人任之。
五、上訴人是否知悉甲○○為有配偶之人，並於99年至110 年3 月
    期間與甲○○有不正常之男女關係而侵害被上訴人基於配偶身
    分之法益且屬於情節重大？
  ㈠被上訴人主張上訴人明知甲○○為有配偶之人，卻於99年間至1
    10年3月間與之交往，並於交往期間有多次前往高雄、屏東
    縣各汽車旅館發生性行為，且產下1子等語，上訴人固不否
    認99年間起曾與甲○○交往並生下1子，惟辯稱：伊不知甲○○
    已婚，直至生下子女後經甲○○告知始知悉，伊旋即與甲○○分
    手未再往來云云。
  ㈡被上訴人就其上開主張，提出甲○○所交付位於高雄及屏東之
    多家汽車旅館名片為證（見原審審訴卷第59頁、本院卷第95
    頁），並經證人甲○○證述：伊是去卡拉OK店消費而認識上訴
    人，沒有擔任股東，該店客人或店家都知道伊已婚。伊大約
    是在上訴人懷孕前2年和上訴人交往，上訴人在與伊交往前
    就知道伊有配偶，因伊有告知上訴人，並沒有隱瞞欺騙，上
    訴人知悉後仍有繼續與伊交往。在上訴人生產前，伊與上訴
    人有去過原證3所示之各汽車旅館發生性關係，上訴人生產
    後兩人還是有去，但次數較少，伊直到110年3月中風後才沒
    有再跟上訴人交往。伊與上訴人交往時，曾帶上訴人和伊多
    年好友乙○○見過幾次面，當時乙○○也知道伊和上訴人在交往
    等語（見原審卷第45-49頁）；另證人即甲○○好友乙○○亦證
    述：伊和甲○○是超過20年的好朋友，和被上訴人也熟識，但
    與上訴人算認識，不算朋友關係。在上訴人生產前伊就知道
    上訴人和甲○○在交往，上訴人和甲○○交往前，也知道甲○○是
    有配偶之人，因為伊等聊天時有談過，上訴人確實是知情，
    伊有跟上訴人說過，上訴人也有跟伊說過。上訴人生產後還
    有繼續跟甲○○交往，因為伊有跟他們見面聊天，上訴人約於
    110年6月底才沒跟甲○○交往，等語（見原審卷第50-52頁）
    。審酌上開證人均具結作證，所為證述互核大致相符，甲○○
    對於其與上訴人之交往過程當最為知悉，兼衡上訴人並不爭
    執99年間起即與甲○○交往並生下1子，另自承只去過甲○○在
    高雄前鎮之處所1、2次，甲○○不曾帶其回家或見長輩等語觀
    之（見不爭執事項㈡、本院卷第109頁），足見二人交往時多
    在外相處，則甲○○證述二人在生下子女前後，曾多次前往汽
    車旅館發生性關係乙情，核與常情無違；再參以證人乙○○雖
    與被上訴人夫妻較為友好，惟其並未涉及兩造與甲○○3人間
    之感情糾紛，卷內亦無證據顯示其與上訴人存有怨隙，且其
    亦說明其係因擔心耿○○之受照顧狀況始向被上訴人告知詳情
    （詳見下述），應無可能甘冒偽證罪責風險而刻意為不實證
    述，其所為證述應堪採信。至其證述上訴人與甲○○交往之終
    期，雖與甲○○有約3個月之差距，此僅涉乙○○對於甲○○因110
    年3月中風以後是否立即或漸與上訴人無往來之認知，惟此
    應尚不致影響其上開其他證述之可信性。則上訴人和甲○○交
    往前，主觀上已知悉甲○○係有配偶之人，仍於99年間至110
    年3月間，持續與甲○○交往並發生多次性關係，且生育1子耿
    ○○一節，應堪予認定。
  ㈢上訴人辯稱其在與甲○○生下子女前並不知甲○○已婚云云。查
    ，
　⒈證人即上訴人之母丙○○雖於原審證述：上訴人懷孕時曾帶甲○
    ○和伊見面，伊那時才認識甲○○及知悉二人在交往，但上訴
    人懷孕時並未跟伊說甲○○有配偶，是到子女要報戶口時，某
    日晚上上訴人一直哭，向伊表示對方有老婆，她怎麼辦，不
    應該騙人，小孩要生出來了，他才講。據伊所知，上訴人於
    甲○○認領子女後，就沒和他繼續交往。最後有幾次我有看到
    甲○○來我家，我就叫他滾，不給他看小孩等語（見原審卷第
    102-104頁）。惟查，上訴人於生產前未曾向其母丙○○表示
    甲○○係有配偶之人，並不代表上訴人主觀上對此情毫無所悉
    ，且丙○○證述上訴人係於報戶口時始向其陳述甲○○係有配偶
    之人等節，亦僅係轉述上訴人當時所述，尚難僅以丙○○上開
    證述即為上訴人為有利之認定。
　⒉另審酌上訴人於懷孕時約為29、30歲，且單身未婚，已非年
    輕而毫無社會經驗之人；而上訴人於產後仍和甲○○繼續交往
    直至110年間（詳如後述），顯見其對於甲○○確實存有情感
    。若非考量某特殊事由，依我國社會民情普遍對於幼兒權益
    甚為愛護，衡情上訴人於此成熟年紀未婚懷孕，理應會和使
    其受胎之未婚對造討論是否結婚之事，進而避免所生子女成
    為非婚生子女而承受日後生活上之壓力。惟上訴人歷次於原
    審答辯狀中僅陳述：嗣上訴人發現懷孕，甲○○亦感歡喜並對
    上訴人多番照顧，惟待耿○○出生後，甲○○經上訴人多次邀約
    一同前往戶政事務所辦理戶籍登記，甲○○均飾詞拖延，始向
    上訴人坦承已婚身分等節（見原審卷第28-29、129頁），始
    終未提及於發現懷孕後有無和甲○○談論結婚之事，遲至本院
    審理中，始改稱結婚的想法伊一定有跟甲○○提過，伊是想有
    小孩之後看能否綁住他，惟又另自承甲○○沒有帶伊回去過他
    家或見過長輩，伊也沒有叫甲○○帶伊回去見他的長輩等語（
    見本院卷第109頁），凡此客觀情狀均顯與常情不符，則上
    訴人答辯其與甲○○交往、懷孕時，主觀上對於甲○○係有配偶
    之人毫無所悉等節，尚難採信。
　㈣上訴人另辯稱甲○○在子女辦畢認領登記後即未曾探視子女，
    其亦未再與甲○○聯絡，子女均由其獨力扶養云云（見原審卷
    第28頁），惟在被上訴人主張耿○○出生後，甲○○仍有每月匯
    款1萬元不等之金錢至上訴人之左營果貿郵局帳戶內（帳號0
    000000-0000000）後，上訴人亦自承上開郵局帳號為其所有
    ，並改稱甲○○可能有匯款2、3次，但時間太久，其不記得了
    云云（見本院卷第105頁），則上訴人對於甲○○於子女出生
    後雙方是否即無聯繫，及甲○○有無負擔子女生活費等情所述
    即前後不一；又證人甲○○另證述子女耿○○之生活、就學費用
    是伊在支付等語（見原審卷第49頁），核與被上訴人提出其
    翻拍自甲○○手機之簡訊封面上載「Anita：後續不夠在跟你
    說」等語相符，上訴人亦自承「Anita」之代號確曾為其使
    用，僅另稱該代號已多年未使用等語（見本院卷第105頁）
    ，而該畫面經本院依職權勘驗被上訴人之手機，上開簡訊封
    面翻拍照片係於2019年5月27日拍攝儲存於手機內GOOGLE相
    簿（見本院卷第99、106頁）；再佐以證人即上訴人之母丙○
    ○於原審111年1月20日言詞辯論期日證述：自耿○○出生後到
    這一、二年，甲○○曾幾次到家中要探視子女，但伊未給予探
    視，上訴人不知情等語（見原審卷第104頁），及證人乙○○
    上開證述：在甲○○中風後仍委託伊去探視了解子女耿○○之生
    活近況以觀，足證甲○○於102年1月11日認領子女後，與上訴
    人仍有持續聯絡，及有探視及分擔子女之扶養費用之行為，
    上訴人辯稱自辦畢認領登記後，其即未曾再與甲○○聯絡云云
    ，顯不足採信。
　㈤按因故意或過失，不法侵害他人之權利者，負損害賠償責任
    。故意以背於善良風俗之方法，加損害於他人者亦同；又不
    法侵害他人之身體、健康、名譽、自由、信用、隱私、貞操
    ，或不法侵害其他人格法益而情節重大者，被害人雖非財產
    上之損害，亦得請求賠償相當之金額。前二項規定，於不法
    侵害他人基於父、母、子、女或配偶關係之身分法益而情節
    重大者，準用之，民法第184 條第1 項、第195 條第1 、3
    項定有明文。又婚姻係以夫妻之共同生活為其目的，配偶應
    互相協力保持其共同生活之圓滿安全及幸福，而夫妻互守誠
    實，係為確保其共同生活之圓滿安全及幸福之必要條件，故
    應解為配偶因婚姻契約而互負誠實之義務，配偶之一方行為
    不誠實，破壞共同生活之圓滿安全及幸福者，即為違反因婚
    姻契約之義務而侵害他方之權利。是侵害配偶權之行為，並
    不以通姦或相姦行為為限，倘夫妻任一方與他人間存有逾越
    結交普通朋友等一般社交行為之不正常往來，其行為已逾社
    會一般通念所能容忍之範圍，已達破壞婚姻共同生活之圓滿
    安全及幸福之程度情節重大，即足當之。本件上訴人與甲○○
    交往之期間長達10年許，期間並與甲○○發生性行為多次，且
    生下一名子女耿○○等行為，依社會通念，已堪認上訴人與甲
    ○○於99年至110年3月間之期間，確存在超越一般男女普通朋
    友程度之親密情誼之交往、互動，顯然已逾越有配偶之人所
    能忍受之範圍。至於被上訴人與甲○○於婚姻存續期間，是否
    因上訴人行為或其他因素致感情淡薄，10餘年來無實質夫妻
    生活，惟在雙方婚姻關係未合法解消前，彼此仍負有維護婚
    姻忠誠及圓滿家庭生活之義務。而上訴人明知甲○○為有配偶
    之人，卻仍於上開期間與甲○○共同為前揭行為，足已破壞甲
    ○○與被上訴人間婚姻關係所應協力保持共同生活圓滿幸福之
    夫妻生活，而不法侵害被上訴人基於配偶關係之身分法益，
    且情節重大，被上訴人依前開規定，請求上訴人賠償非財產
    上損害，核屬有據。
六、被上訴人何時知悉上訴人與甲○○有男女交往情誼及育有未成
    年子女之事宜？其侵權行為請求權是否已罹於時效？
　㈠又按因侵權行為所生之損害賠償請求權，自請求權人知有損
    害及賠償義務人時起，2年間不行使而消滅；自有侵權行為
    時起，逾10年者亦同，民法第197條第1項定有明文。而加害
    人之侵權行為係持續發生（加害之持續不斷），致加害之結
    果（損害）持續不斷，若各該不法侵害行為及損害結果係現
    實各自獨立存在，並可相互區別（量之分割）者，被害人之
    損害賠償請求權，即隨各該損害不斷漸次發生，自應就各該
    不斷發生之獨立行為所生之損害，分別論斷其時效之起算時
    點。次按民法第197 條第1 項所謂「知」有損害及賠償義務
    人，係指明知而言，如當事人間就知之時間有所爭執，應由
    賠償義務人就請求權人知悉在前之事實，負舉證責任（最高
    法院72年台上字第1428號判決意旨參照）。上訴人與甲○○於
    99年至110年3月間之期間所為之交往及多次性行為，係持續
    性地發生，並造成被上訴人精神受損之結果，依上開說明，
    上訴人對被上訴人之侵權行為，應以各該行為完成時及自被
    上訴人知悉所受損害時，獨立認定該請求權時效。
　㈡被上訴人主張其係110年7月間始知悉，此據證人甲○○證述：
    被上訴人與伊同居期間對於伊與上訴人交往、生子等事均毫
    無所悉，直至其於110年3月中風後，伊欲將子女耿○○帶回養
    育，始將伊與上訴人交往之事告知被上訴人，被上訴人始悉
    此情等語（見原審卷第46頁），核與證人乙○○證述：甲○○中
    風後有請伊代為探望子女耿○○，伊因見耿○○自己一個人出門
    ，要過馬路買早餐，好像很無助，覺得孩子這樣有點可憐，
    且那時伊去探望時，有看到上訴人前一天晚上出門，但到隔
    一天早上都沒有回去，伊覺得上訴人沒有辦法照顧小孩，所
    以110年7月初，才跟被上訴人說上訴人跟甲○○在交往，希望
    告知後看有無辦法可解決照顧小孩問題等語大致相符（見原
    審卷第51頁），被上訴人主張係於110年3月間始悉其與上訴
    人交往生子一事應堪採信。
　㈢依上，上訴人於99年間至110年3月間有前述不當交往及多次
    性行為，被上訴人係於110 年7月間起知悉，並於同年月13
    日提起本件訴訟，亦有被上訴人於原審所提出之起訴狀其上
    原審收文戳印可憑（見原審審訴卷第9頁）。則被上訴人自
    知有損害及賠償義務人時起，尚未罹於2 年消滅時效，而上
    訴人與甲○○於110年7月13日起訴時回溯10年即100年7月14日
    期間發生之交往及多次性行為，亦尚未逾10年之期間，應堪
    認定。惟99年間至110年7月13日間發生之侵權行為，則已罹
    於10年請求權時效。
　㈤上訴人雖另辯稱被上訴人為甲○○之配偶，衡情當無長達10年
    對甲○○另有子女一事毫無所悉，被上訴人遲至110年7月間始
    提起本件訴訟，其請求權已罹於2年之時效云云。惟依前揭
    說明，應由上訴人就被上訴人知悉在前之事實須負舉證責任
    。甲○○雖於原審證述：伊與被上訴人自100年間迄今均同居
    ，惟其亦證述：被上訴人與伊同居期間，對於伊與上訴人交
    往、生子等事均毫無所悉等語（見原審卷第44、46頁）；另
    參以上訴人與甲○○雖約定子女耿○○從父姓，惟其等亦約定耿
    ○○之親權均由上訴人獨自行使負擔之（見不爭執事項㈡），
    則主管機關依法定職權通知有關耿○○權益之信件函文即可能
    逕自寄送予上訴人，被上訴人客觀上無可能據此得知耿○○之
    存在。此外，上訴人未再就被上訴人本件請求權有何罹於侵
    權行為之2年短期消滅時效舉證以實其說，則上訴人上開時
    效抗辯，亦屬無據。
七、被上訴人依請求上訴人賠償精神慰撫金60萬元，有無理由？
　㈠按精神慰撫金之賠償，其核給之標準固與財產上損害計算不
    同，然非不可斟酌兩造身分資力與加害程度，及其他各種情
    形核定相當之數額。且所謂相當之金額，應以實際加害情形
    及被害者因此所受痛苦之程度，與兩造身分地位、經濟狀況
    等關係定之。本院審酌被上訴人自陳其與甲○○於68年間結婚
    ，其等婚後育有2名子女等語，並於110年間始知悉上訴人於
    多年前即與甲○○交往、發生性行為數次，上訴人於101年間
    產下甲○○之子耿○○並經甲○○認領後，仍與甲○○交往，上訴人
    不法侵害被上訴人基於配偶關係之身分法益之期間長達10年
    許等情，因此受有相當精神痛苦之程度；另佐以上訴人上開
    行為之期間及加害行為之態樣，及被上訴人自陳學歷為高職
    畢業（見原審審訴字卷第29頁），原擔任臺灣屏東地方法院
    司機，現已退休，從事零工工作；上訴人自陳學歷為高職畢
    業（見原審卷第31頁），暨斟酌兩造名下財產資力狀況（見
    原審審訴字卷末兩造財產總歸戶資料）等一切情狀，認被上
    訴人得請求上訴人賠償之非財產上金額，於60萬元之範圍內
    ，應屬適當，逾此金額之請求，則不應准許。
　㈡上訴人雖辯稱被上訴人未併對甲○○訴請賠償，完全由伊承擔
    賠償責任，惟甲○○亦應負擔損害賠償責任云云（見本院卷第
    133頁）。惟按數人共同不法侵害他人之權利者，連帶負損
    害賠償責任；連帶債務之債權人，得對於債務人中之一人或
    數人或其全體，同時或先後請求全部或一部之給付，民法第
    185條第1項前段及第273條第1項分別定有明文。雖上訴人抗
    辯係與甲○○為共同侵權行為，惟依上開規定，被上訴人本即
    得對連帶債務人中之一人為全部給付之請求，故上訴人上開
    所辯，並不足採。　　
八、綜上所述，被上訴人依民法第184條第1項前段、第195條第3
    項準用同法第1項前段規定，請求上訴人賠償60萬元，及自1
    10 年10 月17 日起至清償日止，按年息5% 計算之利息，為
    有理由，應予准許。原審判命命上訴人如數給付，理由雖有
    部分不同，但結論並無二致，仍應予維持。上訴論旨指摘原
    判決不當，求予廢棄改判，為無理由，應駁回上訴。
九、本件事證已臻明確，兩造其餘之攻擊或防禦方法及所用之證
    據，經本院斟酌後，認為均不足以影響本判決之結果，爰不
    逐一論列，附此敘明。
十、據上論結，本件上訴人之上訴為無理由，爰判決如主文。
中　　華　　民　　國　　111 　年　　7 　　月　　20　　日
                            民事第一庭
                                審判長法  官  甯  馨
                                      法  官  何悅芳
                                      法  官  林雅莉
以上正本證明與原本無異。
本件不得上訴。
中　　華　　民　　國　　111 　年　　7 　　月　　20　　日
                                      書記官  陳雅芳